【裁判字號】    92,訴,1675
【裁判日期】    920721
【裁判案由】    商業會計法等
【裁判全文】
臺灣高雄地方法院刑事判決                        九十二年度訴字第一六七五號
    公  訴  人  臺灣高雄地方法院檢察署檢察官
    被      告  甲○○
右列被告因商業會計法等案件，經檢察官聲請簡易判決處刑（九十二年度偵字第九五
七七號），本院判決如左：
    主  文
甲○○無罪。
    理  由
一、公訴意旨略以：被告甲○○係設在高雄縣大寮鄉○○○路三００巷二六之一二號
    普順工程有限公司（下稱普順公司）之負責人，為從事業務之人，亦為商業會計
    法所稱商業負責人及稅捐稽徵法所稱公司負責人，而普順公司每年所出具之各類
    所得扣繳暨免扣繳憑單（下稱扣繳憑單），係附隨其業務而製作之文書，並為商
    業會計法所稱會計憑證。被告明知普順公司於民國九十年間並未雇用告訴人丙○
    ○，竟基於逃漏稅捐之犯意，於九十一年間，在不詳地點，利用普順公司不知情
    之會計人員，在普順公司員工薪資表上，虛偽記載告訴人於九十年間自普順公司
    支領薪資新台幣（下同）三十九萬九千六百元，並在扣繳憑單上虛列登載丙○○
    於九十年度前揭薪資所得、扣繳單位為普順公司等不實事項，且將該部分薪資支
    出虛列在營利事業所得稅結算申報書上，連同前開薪資表及扣繳憑單，於九十一
    年間持向財政部臺灣省南區國稅局申報普順公司九十年度營利事業所得稅而行使
    之，藉此虛列增加公司營業成本費用支出之不正當方法，逃漏營利事業所得稅十
    萬零一千七百六十八元，足以生損害於告訴人及稅捐稽徵機關對稅賦稽徵之正確
    性，因認被告涉犯稅捐稽徵法第四十七條第一款、第四十一條之以詐術逃漏稅捐
    罪嫌、商業會計法第七十一條第一款之明知不實事項填製會計憑證罪嫌、刑法第
    二百十六條、第二百十條、第二百十五條之行使偽造私文書、行使業務上登載不
    實文書罪嫌。
二、按犯罪事實應依證據認定之，無證據不得推定其犯罪事實，刑事訴訟法第一百五
    十四條定有明文。又認定不利於被告之事實，須依積極證據，苟積極證據不足為
    不利於被告事實之認定時，即應為有利於被告之認定，更不必有何有利之證據。
    另刑事訴訟法上所謂認定犯罪事實之證據，係指足以認定被告確有犯罪行為之積
    極證據而言，該項證據自須適合於被告犯罪事實之認定，始得採為斷罪資料（最
    高法院三十年上字第八一六號判例、最高法院二十九年上字第三一０五號判例參
    照）。
三、公訴人認被告甲○○涉犯前開罪嫌，無非係以被告之供述、告訴人丙○○之指訴
    、證人乙○○之證述，及財政部臺灣省南區國稅局九十年度綜合所得稅各類所得
    資料、普順公司董監事及經理人名單，為其論罪之依據。訊據被告甲○○固不諱
    言擔任普順公司負責人之事實，惟辯稱：其本身在墾丁經營餐廳，僅係普順公司
    之掛名負責人，雖有公司股份，但未參與公司業務，普順公司實際上係由其姐乙
    ○○經營等語。經查：
  (一)按稅捐稽徵法第四十七條第一款之規定，固係將納稅義務人之公司責任，基於刑
    事政策之考慮，於應處徒刑範圍，轉嫁於公司之負責人，於此情形而受罰之公司
    負責人，固屬「代罰」性質，但茲所謂「公司負責人」，依該條款之規定，係指
    「公司法規定之公司負責人」，而公司法第八條第一項規定：「本法所稱公司負
    責人：在無限公司、兩合公司為執行業務或代表公司之股東；在有限公司、股份
    有限公司為董事」，再細繹該條款之規定，參酌犯罪之處罰，除須具備構成要件
    相當性（行為侵害性，亦即行為要素）、行為之違法性（違法性）外，尚須具備
    行為之有責性（即責任要素，亦即有責性、歸責可能性）之刑事法理。因此該條
    款之「代罰」對象，應係指「符合公司法第八條規定之所謂公司負責人」，且須
    「實際參與公司業務執行之人」，二者兼備始可，有最高法院八十六年度台上字
    第二五七０號判決可資參照。據證人乙○○於偵查及本院審理中證稱：普順公司
    實際上係由其經營，當初其離婚時，為爭取該公司，乃商請被告掛名，被告僅有
    出資，然並未參與普順公司之營運，申報告訴人丙○○於九十年間在普順公司支
    領薪資一事，乃其疏失等語明確，且被告在屏東縣恆春鎮經營南海姑娘餐廳之情
    ，則有名片一紙附卷可憑，足認被告辯稱：其僅係掛名負責人，並未參與公司業
    務之執行等語，應可採信，而依前開最高法院判決之意旨，普順公司以不正方法
    逃漏營利事業所得稅時，應由該公司之前揭公司法上負責人且實際參與公司業務
    執行者代為受罰，被告既未實際參與公司業務之執行，自難認其應代普順公司受
    罰，從而堪認被告並無公訴人所指之違反稅捐稽徵法之犯行。再者，被告既非普
    順公司之實際負責人，未參與公司業務之活動，即難認本案不實之員工薪資表、
    扣繳憑單、營利事業所得稅結算申報書係報告所制作或授意他人制作，故其亦無
    公訴人所指之行使偽造私文書、業務登載不實文書之犯行。
  (二)又按各類所得扣繳暨免扣繳憑單，係由扣繳義務人依所得稅法第八十八條規定，
    就規定之扣繳率或扣繳辦法扣取稅單所製作之單據，為業務上製作之文書，而商
    業會計法第十五條所稱之商業會計憑證，係指原始憑證及記帳憑證。記帳憑證係
    指收入傳票、支出傳票、轉帳傳票；原始憑證則指外來憑證：係自商業本身以
    外之人所取得，對外憑證：係給與其商業本身以外之人者，而此對外憑證必須
    係證明事實之經過而為造具記帳憑證所根據之憑證，此外商業會計法第十五條、
    第十六條、第十七條規定甚明，故上述扣繳暨免扣繳憑單並非上述記帳憑證，亦
    非造具記帳憑證所根據之憑證，應無商業會計法第七十一條所謂填製不實會計憑
    證問題，最高法院九十年度台上字第七四四四號判決以闡述詳盡，是公訴意旨認
    薪資所得扣繳憑單乃商業憑證，並因而認被告涉嫌違反商業會計法，尚有未洽。
  (三)綜上所述，本院經查無積極證據足資審認被告有何公訴人所指之違反商業會計法
  、稅捐稽徵法、行使偽造私文書、行使業務上登載不實文書等犯行，揆諸前揭法
    條及判例意旨，依法自應為被告無罪之諭知。
據上論斷，應依刑事訴訟法第四百五十二條、第三百零一條第一項，判決如主文。
中      華      民      國    九十二    年      七      月    二十一    日
                                  臺灣高雄地方法院刑事第一庭
                                      法  官        黃悅璇
右正本證明與原本無異。
如不服本判決，應於判決送達後十日內，向本院提出上訴狀。
                                      書記官        沈蘊
中    華    民    國      九十二      年      七      月      二十三    日


司法院資訊處製作；財團法人民間司法改革基金會備份。
